臺灣高等法院刑事判決　　　　　　 93年度上更(二)字第689號
上　訴　人
即　被　告　己○○
選任辯護人　李志男 律師
上列上訴人因偽造有價證券等案件，不服臺灣臺北地方法院87年
度訴字第1517號，中華民國88年8月27日第一審判決（起訴案號
：臺灣臺北地方法院檢察署87偵緝字第110號），提起上訴判決
後，經最高法院第二次發回更審，本院判決如下：
    主  文
原判決撤銷。
己○○連續行使偽造私文書，足以生損害於他人，處有期徒刑壹
年伍月。
如附表貳所示本票上所偽造之「丙○○」印文、署押；附表參所
示本票上所偽造之「丁○○」印文；及扣案偽造之「丙○○」、
未扣案偽造之「丁○○」印章各壹枚，均沒收。
    事  實
一、己○○於八十三年十二月五日，在臺北市○○路四四三巷九
    弄三六號住處，召集辛○○、丁○○（會單編號41）等會員
    之民間互助會，自任會首，每會會金新臺幣（下同）六萬元
    ，底標四千五百元，會期自八十三年十二月五日起，包括會
    首共計四十六會，採內標制，於每月五日在上址開標。詎己○○基於意圖為自己不法之所有，及行使偽造私文書之概括
    犯意，於起會時即假冒「丙○○」之名義參加互助會一會（
    會單編號32），先後於附表壹編號一、二之時間，依序假冒
    編號一、二「丙○○」、「丁○○」之名義，於空白紙張上
    書寫代表得標人之姓名及如編號一、二所示之標金，即偽造
    上開「丙○○」「丁○○」之署押，偽造依習慣足以辨明係
    特定會員願意以上開標金為利息標取會款之用意，以文書論
    之私文書即標單，持以行使參加開標，以編號一、二之標金
    冒名得標，並於編號一、二得標後之八十四年四月五日、八
    十四年七月五日或六日，在上址利用不知情之成年人甲○○
    、庚○○分別填寫如附表貳「丙○○」、附表參「丁○○」
    二人未記載發票日之本票，再由己○○持其於不詳時地，利
    用不知情之成年刻印業者所偽造之「丙○○」、「丁○○」
    印章各一枚，偽蓋於上開本票之發票人欄（附表貳部分並由
    不知情之甲○○偽造「丙○○」之署押（簽名）一枚），而
    偽造作為債權憑證之用，仍具私文書性質之上開未載發票日
    之本票後，旋即依序持至台北縣蘆州市辛○○住處交付附表
    貳編號一、附表參之本票予活會會員辛○○，均足以生損害
    於「丙○○」「丁○○」等人，致該互助會之各活會會員陷
    於錯誤，誤以為係上開「丙○○」「丁○○」得標，而交付
    如附表壹編號一、二之會款予己○○。嗣己○○於八十八年
    八月間宣告到會，其餘活會會員始悉上情，共計詐得三百五
    十六三萬千四百元（詳如附表壹所示）。
二、案經被害人辛○○訴請臺灣臺北地方法院檢察署檢察官偵查
    起訴，及被害人丙○○訴由臺灣臺中地方法院檢察署檢察官
    偵查（案號：92年度偵字第12825號）移送本院併案審理。
    理  由
壹、上訴人即被告己○○供認有於前揭時地召集如事實欄所載之
    民間互助會之事實，此部分事實並有互助會單影本一件足佐
    （見偵字第二三五四九號卷第十九頁）。惟否認有何偽造文
    書及詐欺犯行，先於八十七年二月二十七日偵查時辯稱：丁○○、丙○○於第二會時即退出，由伊頂下，並經其二人同
    意簽發本票云云。嗣於審理中辯稱：伊並非承受丁○○的會
    ，而係由丁○○於八十四年七月五日得標後將所得會款借伊
    ，再由伊付利息予丁○○，至於死會所應繳的會款則由伊給
    付，以之與借款相抵，又因該互助會係「票會」，故仍依往
    例作法由伊代替丁○○簽發本票；在本院更二審則改辯稱是
    丁○○委託伊代標得會款。至丙○○部分則辯稱丙○○入會
    後，因需搬遷他處，繳款不便，而決定不跟會，乃由伊頂下
    其會，伊遂於八十四年四月五日以丙○○名義標會及簽發如
    附表貳之本票；後又改辯稱係戊○○以「丙○○」的偏名參
    加互助會云云。
貳、惟查，右開被告己○○如何假冒「丙○○」之名義參加互助
    會，並於附表壹編號一、二所載之時間，以如事實欄所載之
    方式填寫標單，以附表壹編號一、二之標金冒標「丙○○」
    、丁○○之互助會款，及由不知情之甲○○、庚○○分別填
    寫附表貳、參未載發票日期之本票，再由被告持其所偽造之
    「丙○○」、「丁○○」印章偽蓋印文於其上之發票人欄，
    持附表貳編號一、附表參之本票以交付給告訴人即活會會員
    辛○○等情，此據：
一、被告於檢察官偵查中供稱：「（丁○○的會是你標走？）是
    。丙○○部分也是我標走。因我生意失敗將他們的會標起來
    週轉：：。我標會未經他們同意。」「（丁○○、丙○○的
    會你標之前有無告訴他們？）沒有。」（見偵緝字第一一０
    號卷第三頁反面、第四頁）；在本院上訴審供稱：「（偵查
    第二三五四九號卷第二一、二二頁）丁○○的本票是我太太
    庚○○寫的，丙○○的本票是我弟弟蔡宗恆太太甲○○寫的
    。金額、日期、發票人地址及（丙○○）姓名均是我叫他們
    寫的。章是他們寫好後我蓋的。」「（何時要庚○○填寫上
    開本票及何時地用印？）八十四年七月五日開標的，：：。
    標息一萬七千二百元，活會應交四萬二千八百元，：；由我
    寫【丁○○，一萬七千二百元】的標單，我在永吉路四四三
    巷九弄三六號寫的，：：。」「（你何時要庚○○寫該本票
    ？）約八十四年七月五日或六日在前述永吉路址要謝寫丁○○的本票，他當場寫，我當場蓋章。」「（何時將丁○○的
    本票交給辛○○？）在八十四年七月五日至十日間在其蘆州
    及原審供稱丁○○之會係八十四年四月間標取有錯誤等語；
    及陳稱：「（丙○○是何時標？）八十四年四月五日，以一
    萬三千八百元得標，活會應交四萬六千二百元，標單是我於
    當天在永吉路上址寫標單，上寫【丙○○，一萬三千八百元
    】：。」（你何時地要甲○○寫上開本票？）八十四年四月
    五日，亦在上址，我叫他幫我寫的，他當場寫本票上丙○○
    、金額、發票人地址，我只蓋印章。」「丙○○的本票在八
    十四年四月五日至十日間在蘆州辛○○上址交給他的。」（
    見本院上訴卷第二十頁正反面、第二十一頁正反面、第二十
    三頁正反面）；更一審時亦供認有刻製「丙○○」、「丁○○」印章之情事（見本院上更一卷第二宗第十二頁）。並有
    被告於本院上訴審所提出記載「丙○○；84、4、5；13800
    」（編號32）、「丁○○；84、7、5；17200」（編號41）
    之互助會名單可證（見本院上訴卷第二十五頁）。
二、附表貳、參所示「丙○○」「丁○○」本票，均係由被告分
    別委由證人甲○○、庚○○所填寫，再由被告蓋用「丙○○
    」「丁○○」之印章於其上之發票人欄等情，除據被告供稱
    如前述外，並經證人甲○○、庚○○證述屬實（見本院上訴
    卷第三三、三四頁。上更二卷第八十九頁），並有卷附由告
    訴人辛○○所提出附表貳編號一及附表參之本票影本各一張
    （見偵字第二三五四九號卷第二二、二一頁），及告訴人丙○○所提出附卷之附表貳本票原本二十一張（按丙○○另提
    出票號043421號之本票業據作廢，故僅剩二十一張。其中附
    表壹編號一即告訴人辛○○所提出之影本）及「丙○○」之
    印章一枚扣案可參（本票影本及印章印文見臺灣台中地方法
    院檢察署九十二年偵字第一二八二號卷第二十九至三十七頁
    ）。經核上開附表貳、參本票上所書寫之字跡，分別與證人
    甲○○、庚○○在本院當庭書寫之文字（見本院上更二卷第
    九十九、一00頁）以肉眼觀之均相仿，則證人甲○○、庚○○與被告所指上開附表貳、參之本票係由甲○○、庚○○所
    書寫之陳述，既屬一致，應可採信。被告雖一度供稱附表參
    之本票係其所寫，附表貳之本票係其弟蔡宗恆所填寫，惟後
    者已據證人蔡宗恆否認在卷，被告嗣後亦改稱非伊及其弟所
    為，是其此部分之供述自無可取。
三、證人即系爭互助會會員丁○○於檢察官偵查中結證稱：「有
    （參加己○○的互助會）。我參加一會，每會六萬元，會員
    是四六人。」「（你有無標會？）沒有。」「（會首何時倒
    會？）：，大概是第八會倒的。」「（提示卷附本票：是你
    開給己○○繳死會款？）不是我開的，印章也不是我的。」
    「（有無同意己○○用這票？）沒有。」「（知否己○○以
    你名字標走會款？）我不知，我不了解。」等語甚詳（見偵
    字第二三五四九號卷第六四頁反面、第六五頁）。在本院更
    二審復結證稱，伊所參加之系爭互助會並未退出，在被告倒
    會之前均不曾參與投標，尚屬活會，附表參本票上之「丁○○」印章係被告未經伊同意所擅自偽刻者等情屬實（見本院
    上更二卷第八十三、八十四頁）。則依證人丁○○所證稱參
    加之互助會並未參與競標及不曾簽發附表參之本票之情，即
    與被告上開自白盜標丁○○之會款（即附表壹編號二）相符
    一致，被告之自白應屬實情。又告訴人丙○○並未參加上開
    互助會，係被告假冒「丙○○」名義參加冒標會款等情，此
    亦據告訴人丙○○於臺中市警察局第五分局警詢及臺灣臺中
    地方法院檢察署檢察官偵查中指訴甚詳（見上開偵字第一二
    八二號卷第九、二十六頁）。至附表貳編號一及附表參之本
    票係被告交付給告訴人辛○○者，亦據告訴人辛○○陳明（
    見偵字第二三五四九號卷六十五頁），並與被告如前述所是
    認一致。
參、被告就其有無冒標會員丁○○互助會，及有無假冒「丙○○
    」名義參加互助會並冒標會款一事，其先後之供詞反覆不一
    ，並於每次為不同之辯解後，即舉證人以附和其說，茲臚列
    如次：
一、八十七年二月二十七日檢察官偵查中供稱，「丙○○」及丁○○二人均有參加互助會，在第二會時其二人即退出由伊承
    接，並經其二人同意簽發本票；同日丁○○亦陳稱伊於第二
    會即退出，由被告承接並簽發丁○○名義之本票；告訴人辛○○也供稱伊知道被告承接丁○○、丙○○互助會之事（見
    偵緝字第一一0號卷第四六頁）。
二、原審則初稱丁○○參加的互助會，「有跟到底」並沒有退出
    由伊承受之事，是丁○○委託伊標取會款，已將得標之會款
    交給丁○○（或匯至丁○○太太的帳戶）再借款給伊；後又
    稱是伊向丁○○商借標得會款；「丙○○」部分是戊○○介
    紹入會的，因丙○○住員林繳會款不便，遂退出由伊承接（
    見原審卷第十九頁反面、第四十六頁、第六十六頁反面；第
    三十八頁）。證人丁○○初始仍指伊於第二會即退出，後則
    改稱伊有同意借給被告標取會款（見原審卷第三十九、六十
    六頁）。證人即丁○○之配偶乙○○則證稱，第五會時被告
    要求讓他標取丁○○的互助會，以償還被告積欠伊婆婆的欠
    款（見原審卷第六十六頁）。被告所舉之證人戊○○附和證
    稱，伊並沒有參加系爭互助會，是伊介紹丙○○參加的，但
    丙○○參加一個月之後，即說因生意上需搬遷他處繳款不方
    便，就不跟而由被告收回（見原審卷第三十八頁）。
三、本院上訴審供稱，丁○○委託伊於八十四年七月五日標得會
    款，會款已由伊弟蔡宗恆交給丁○○；並舉證人蔡宗恆證稱
    ，因丁○○當天有事，乃委由伊代標後伊收取會款交付丁○○云云。惟證人丁○○則否認蔡宗恆有交付得標會款之情事
    ，並又改稱，伊到第五會時因看到被告財務有問題，向被告
    表明要退出（見本院上卷第二十頁反面；第二十二頁反面、
    第二十三頁；第三十四頁正反面）。嗣被告又陳稱，丁○○
    及丙○○均於第二會即退出，由伊頂下，並經其二人同意簽
    發本票云云（見本院上訴卷第四十八頁）
四、本院更一審時，則稱丁○○自己標得會款再轉借給伊使用；
    「丙○○」部分，則初稱係戊○○介紹參加，伊與丙○○不
    是很熟，後又改稱是戊○○自己以「丙○○」之偏名參加云
    云，並舉證人戊○○證稱，伊從小就叫「阿嬋」，當初因為
    怕家人知道，才以「丙○○」名義入會，繳了三會就退出由
    被告承受（見本院上更一卷第一宗第一三六、一三七頁；第
    二宗第二七頁；第一宗第一六八、一六九頁）。
肆、經查，被告就其確有冒標丁○○互助會會一事，已據其於檢
    察官初訊時供述綦詳，並經證人丁○○結證屬實在卷如前述
    。按當事人及證人於案發之初所為之陳述，較少權衡利關係
    ，其憑性性自較之於嗣後翻異之詞為可採。被告既有冒標丁○○互助會之情事，則附表參之本票當亦屬被告所偽造者甚
    明，證人丁○○所證被告盜刻印章之情詞，自符事理。被告
    或辯稱丁○○有授權伊刻印章，或辯稱上開本票係援引前一
    會五萬元之互助會而有權代簽發云云，自屬無稽。又被告嗣
    後或改稱丁○○在第二會即退出由伊承受，或辯稱丁○○未
    退會，是委託伊或其弟蔡宗恆代標，已交款給丁○○，或稱
    丁○○再轉借伊，或謂係商借丁○○之同意標取用以清償陳
    母欠款，證人丁○○亦隨之即附合被告前後相互矛盾之說詞
    ，衡以其二人之說詞一變再變，及被告與丁○○誼屬表兄弟
    ，此據證人丁○○證述在卷等情，則被告與證人丁○○所為
    迥異於其二人在檢察官初訊時之供述，無非係飾卸、迴護之
    詞，均不足採信。又被告於原審空言辯稱其因怕羈押，所以
    在檢察官偵查時才承認有冒標之情事，亦非可採。至辯護意
    旨以被告提出會員洪國清（參加二會）所簽發之八十四年七
    月十日期，面額八萬五千六百元，經丁○○之配偶翁梅珍背
    書之支票影本正反面（見原審卷第五十一頁），執此用以證
    明丁○○有委託被告於八十四年七月五日標會，並非被告冒
    標或承受活會之依據（見本院上更二卷一一二頁）。然查，
    證人丁○○及其配偶翁梅珍均否認有委託被告或其弟蔡宗恆
    於八十四年七月五日代標會款之情事（見本院上更二卷第八
    三、八四頁）。被告雖稱上開支票係存入翁梅珍在臺北銀行
    雙園分行第一0七0七之五帳戶提兌，但經原審依其聲請函查
    該帳戶於八十四年七月十日至十五日間之存款情形，並無提
    兌該紙支票之紀錄，有上開銀行八十七年十一月二十七日函
    第四十九、五十四、五十五頁）。而被告與證人丁○○係表
    兄弟，互有借貸往來，被告亦向丁○○之母陳洪娥借款一百
    二十萬元，每月利息八萬多元，此據證人丁○○證述在卷，
    並有證人丁○○所提出由被告簽發以臺北市第二信用合作社
    永吉分社為付款人之支票影本三紙可徵（見原審卷第七十二
    頁反面、七十六頁）。被告就丁○○一會有無中途退出？或
    係委其代標？或是向丁○○借標之供述，前後反反覆覆，已
    如前述。證人翁梅珍對於辯護人就上開帳戶及支票一事所為
    之詰問，則結證稱此係被告常向伊先生丁○○週轉現金的還
    款，與會款無關等語（見本院上更二卷第八十六頁），此與
    證人丁○○所證被告與其互有借貸往來之情詞一致。被告交
    付第三人之支票給證人丁○○夫妻之原因不止一端，是單憑
    上開洪國清之一張支票，尚不足以全盤推翻或否定被告與證
    人丁○○前揭一致所為被告冒標互助會供述之真正。
伍、扣案附表貳之本票原本二十一張及「丙○○」印章一枚，係
    被告於九十一年十一月間，前往彰化縣員林鎮○○街一0五
    號告訴人丙○○住處，持交還予告訴人者等情，此據被告於
    警詢供認在卷。而被告持交還告訴人丙○○上開本票及印章
    之原因，據其供稱係：「因有人持該丙○○簽發本票提出告
    訴我偽造有價證券乙案，因該本票不是我簽發，戊○○建議
    要我找另一名同名同姓認識告訴人丙○○出庭作證，我才持
    本票前往要丙○○出庭作證。」等語。告訴人丙○○於指訴
    被告偽造有價證券一案，檢察官偵查中亦指稱：「（己○○
    ）他帶本票及印章去找我，要我作證。他說要我作證我有參
    加互助會，但這個互助會我並不知道，他拿本票及印章去後
    我才知道有這件事。」「（提示印文）你有無這個印章？）
    沒有，上面的字也不是我的字跡。」（見九十二年度偵字第
    一二八二五號卷第七頁反面、第二六至二七頁）。再參酌證
    人丙○○在本院證稱，伊在被告交還本票及印章之前並不認
    識被告，之前亦不曾參加過被告所召集之互助會等情（見本
    院上更二卷第七十九、八十頁），均足徵告訴人丙○○應未
    參加系爭互助會至灼，否則告訴人豈有在拿到上開本票及印
    章之後，即向臺灣臺中地方法院檢察署檢察官狀告被告偽造
    其名義參加互助會並冒標會款及偽造附表貳之本票之理（見
    九十二年發查字第六八九號卷所附告訴狀）。證人丙○○在
    本院雖證稱，伊係經由戊○○之介紹入會，在第三會時即退
    出由被告承接云云（見本院上更二卷第七十九、八十頁）。
    但證人戊○○已在本院更一審改證稱係伊自己以「丙○○」
    之偏名參加互助會，其二人所證稱之上情並不一致。姑且不
    論系爭互助會單所載之「丙○○」（編號32），究係告訴人
    丙○○本人。抑或是戊○○本人所參加，依其二人所供均屬
    活會會員之情形，而本件互助會每會會金六萬元，底標四千
    五百元，係採內標制，此據被告供明（見本院上更二卷第三
    十二頁），依此則活會員應繳納之會款即應扣除標息，顯然
    並非六萬元。證人丙○○、戊○○分別供稱其在第三會、第
    四會即退出由被告承受，惟又分別證稱已繳納活會會款一次
    六萬元、活會會款三次每次六萬元（見本院上更二卷第七十
    九頁、上更一卷第一宗第一六九、一七0頁），就其二人所
    供稱繳納活會會款之金額觀之，顯見不論是告訴人丙○○，
    或被告所舉之證人戊○○，均非系爭互助會單上所載之「丙○○」，即其二人均未參加該互助會，系爭互助會之「丙○○」係被告假冒者甚明。被告辯稱「丙○○」有授權其刻製
    印章一事，同屬無足憑信。從而，「丁○○」「丙○○」之
    印章應係被告利用不知情之成年刻印業者所偽造，亦甚明灼
    。
陸、被告並不諱言其有填寫標單標取丙○○、丁○○互助會款之
    情事（見同上偵緝卷第三十九頁），其在本院更明白供稱所
    謂（投）標單只是一張白紙，於其上填寫得標人姓名、標金
    ，紙上並未書寫「標單」二字等語（見本院上更二卷第三十
    三頁）。附表貳、參之本票因未記載發票日，致欠缺本票法
    定必要記載事項，雖難認係票據法上之本票，惟被告持交附
    表貳編號一、附表參之本票給辛○○作為債權憑證之用，仍
    不失為私文書性質。按已得標之死會會員，依其與會首間之
    契約，無論何人得標，均有按期繳交會款之義務，故會首冒
    名盜標，對於已得標之死會會員，並無詐欺可言。本件被告
    以前述方式冒標「丙○○」、丁○○會款，自足以生損害於
    「丙○○」、「丁○○」本人之權益，其詐欺所得金額及計
    算方法詳如附表壹所示（「丙○○」係被告所冒名參加，故
    於八十四年四月五日被告冒標此會時，不計列其為活會人數
    。被告在八十四年七月五日冒標丁○○之互助會時，該次活
    會會員應加計丁○○一人）。被告確有冒標上開互助會款已
    如前述，是告訴人辛○○於偵查中供稱被告承接丁○○、丙○○所參加之互助會，及被告所舉之證人蔡宗恆證稱丁○○
    有委託伊標會、證人蔡銘添證稱丁○○有拜託被告收會款及
    開本票、證人乙○○證稱被告有要求把丁○○的會讓他標；
    或又證稱第五會或第六會即退出云云，暨證人丁○○、丙○○、戊○○等人先後所為與本院上開論斷不符之證述，均查
    與事實不侔，無非係被告事後與之相互串證之詞，要無足採
    。至證人甲○○、庚○○雖代被告填寫附表貳、參之本票文
    字，但並無證據證明渠等知情而與被告共犯，應為其二人有
    利之認定。被告雖舉證人洪富等人證稱有入會，被告有退款
    ，非不良倒會等語，並提出和解清償證明書十一份為證（見
    本院上更一卷第一宗第二六七至二七六頁、第二三七至二四
    七頁），然是否和解，僅係關係被告行為後犯罪之態度，與
    犯罪構成要件尚不相涉，亦無礙於被告所為犯罪行為之成立
    。被告上開所辯，顯係事後圖卸飾詞，委無足採。罪證明確
    ，被告犯行，洵堪認定。
柒、論罪科刑部分：
一、按民間互助會之投標單，其上如僅記載投標人之姓名及標金
    ，則依習慣，係表示投標人願以該標金為利息標取會款之用
    意，被告冒用附表壹所示得標人名義，在標單上書寫其姓名
    及所出之利息，表示該名義人願出所書利息金額標取會款持
    以冒標，於其內容有所主張，自係偽造並行使刑法第二百二
    十條（行為時）以文書論之私文書，其冒簽之姓名，亦不失
    為偽造署押。被告偽造上開得標人之標單，持以行使得標詐
    得會款，自足以生損害於各該被冒標之得標人。其冒用上開
    會員名義，詐取活會會款，核其所為，係犯刑法第二百十六
    條、第二百二十條第一項、第二百十條之行使偽造以文書論
    之私文書罪及第三百三十九條第一項之詐欺取財罪。
二、又被告於冒標後，以如事實欄所載之方式偽造附表貳、參所
    示具私文書性質未載發票日之本票，並持附表貳編號一、附
    表參之本票交付給辛○○作為債權憑證，亦足生損害於「丙○○」「丁○○」，核犯刑法第二百十六條之行使第二百十
    條之偽造私文書罪。其利用利用甲○○遂行偽造附表貳私文
    書部分，為間接正犯（附表參之本票發票人欄，因無庚○○
    偽造丁○○之署押，故不成立間接正犯）。起訴書認此部分
    係犯刑法第二百零一條（第一項）之偽造有價證券罪，稍有
    未洽，因不礙於事實之同一性，起訴法條應予變更。
三、被告依卷付互助會名單第三條之約定，於冒標後在密切接近
    之時地偽造同一人名義未載發票日之本票，侵害同一法益，
    為數個舉動之接續施行，屬接續犯而為包括之一罪。其偽造
    署押、印章（文）為偽造以文書論之私文書（下簡稱偽造私
    文書）及私文書之部分行為，不另成罪，偽造私文書而後持
    以行使，偽造之低度行為應為行使之高度行為所吸收，應依
    行使論擬。被告一次冒標行為同時詐欺數活會會員，為一行
    為觸犯數罪名之同種想像競合犯，應從一重處斷。先後多次
    行使偽造私文書及詐欺犯行，時間緊接，犯罪構成要件均屬
    相同，顯係基於概括犯意為之，各依連續犯規定以一罪論，
    並加重其刑。所犯行使偽造私文書與詐欺二罪之間，有方法
    與結果之牽連關係，依刑法第五十五條規定，應從行使偽造
    私文書一重處斷。被告偽造附表貳編號二至二十一未載發票
    日之本票犯行，起訴書雖未敘及，惟此部分事實與起訴判罪
    部分有實質上一罪關係，為起訴效力所及，並經臺灣臺中地
    方法院檢察署檢察官移送本院前審併案審理（案號：92年度
    偵字第12825號），本院應併予審判（至其他有關冒標丙○○互助會併案部分，與起訴之該部分事實係同一案件）。
四、原審據以論科，固非無見。然查，原判決論處被告涉犯刑法
    偽造有價證券罪刑，及就後述捌部分之事實亦論處被告詐欺
    罪名，已有不合，又原判決未認定被告係假冒「丙○○」名
    義參加互助會並冒標及被告詐欺所得之金額，亦有違誤。被
    告提起上訴，仍執前詞，否認犯罪，雖無可取，惟原判決既
    有可議，即屬無可維持，應予撤銷改判。爰審酌被告冒標互
    助會，收取會款，對活會會員造成財產上之侵害，惟其素行
    尚稱良好，有本院被告全國前案紀錄表可按，因積欠債務，
    致犯本罪，已與被害人達成和解，賠償損害，及犯罪後之態
    度等一切情狀，量處如主文第二項所示之刑。如附表貳所示
    本票上所偽造之「丙○○」印文、署押；附表參所示本票上
    所偽造之「丁○○」印文；及扣案偽造之「丙○○」、未扣
    案偽造之「丁○○」印章（無證據證明已滅失）各壹枚，均
    依刑法第二百十九條規定宣告沒收。至偽造之標單僅係取白
    紙填載標息及姓名而為之，按諸一般社會常情，該等臨時寫
    就之標單在投標後，因已完成投標之目的而無留存之價值，
    向均丟棄而滅失。本案被告冒標所偽造之標單並未扣案，並
    據被告供稱已丟棄（見本院上訴卷第二十一頁反面），應認
    業已滅失，自無就偽造之標單，或依刑法第二百十九條規定
    就其上偽造之署押併為沒收宣告之必要，附此敘明。
捌、公訴意旨另以；被告己○○於八十四年五月間，以其父蔡銘
    醮（業經檢察官為不起訴處分）名義參加由辛○○為會首所
    召集每月五萬元之互助會，會員連會首共二十九會，於繳交
    二次會款後，在第三會即八十四年七月所開標之會時得標，
    己○○並交付以蔡銘醮為發票人之其餘活會數支票予辛○○
    ，使會首辛○○陷於錯誤，如數交付該次會款予己○○，嗣
    上開支票、本票屆期提示，均未獲兌現，辛○○始知受騙。
    因認被告此部分涉犯詐欺罪嫌。按會首本有依約交付得標會
    員會款之義務，本件被告以其父名義參加告訴人辛○○召集
    之民間互助會，依約參與競標並得標，則會首依約交付被告
    應得之會款，自無使會首辛○○陷於錯誤之可能。被告得標
    後，因經濟因素致無法如期繳納死會會款，核屬民事糾紛，
    茲既已在檢察官偵查伊始即與告訴人達成和解，告訴人並陳
    稱，被告因被人倒會受到連累，不是故意要騙伊錢等語（見
    同上偵緝卷第四十六頁正反面）。則被告辯稱其本部分無詐
    欺行為，應可採信。因公訴意旨認與前揭論科部分，有裁判
    上一罪關係，不另為無罪之諭知。
據上論斷，應依刑事訴訟法第369條第1項前段、第364條、第299
條第1項前段、第300條、刑法第56條、第216條、第210條、第
339 條第1項、第55條、第219條，罰金罰鍰提高標準條例第1條
前段，判決如主文。
本案經檢察官鄭龍照到庭執行職務。
中　　華　　民　　國　　94　　年　　2 　　月　　25　　日
　　　　　　　　　刑事第二十一庭審判長法　官 溫 耀 源
　　　　　　　　　　　　　　　　　　  法　官 邱 同 印
　　　　　　　　　　　　　　　　　　  法　官 吳    燦
以上正本證明與原本無異。
如不服本判決，應於收受送達後十日內向本院提出上訴書狀，其
未敘述上訴之理由者並得於提起上訴後十日內向本院補提理由書
（均須按他造當事人之人數附繕本）。
                                     書記官  陳 靜 姿
中　　華　　民　　國　　94　　年　　2 　　月　　25　　日
附錄本案論罪科刑法條：
中華民國刑法第216條
 行使第210條至第215條之文書者，依偽造、變造文書或登載不
 實事項或使登載不實事項之規定處斷。
中華民國刑法第210條
偽造、變造私文書，足以生損害於公眾或他人者，處五年以下有
期徒刑。
中華民國刑法第339條第1項
意圖為自己或第 3 人不法之所有，以詐術使人將本人或第 3 人
之物交付者，處五年以下有期徒刑、拘役或科或併科1000元以下
罰金。
